ACORDAO-COMPLETO-2346647

ACÓRDÃO 637/2019 ATA 8/2019 - PLENÁRIO

VISTOS, relatados e discutidos estes autos de pedido de reexame interposto por João Batista Leal contra o Acórdão 1628/2018-TCU-Plenário;
ACORDAM os Ministros do Tribunal de Contas da União, reunidos em sessão do Plenário, ante as razões expostas pelo Relator, em:
9.1. conhecer do pedido de reexame, com fundamento no art. 48 c/c os arts. 32 e 33 da Lei 8.443/1992, para, no mérito, negar-lhe provimento; e
9.2. dar ciência da presente deliberação ao recorrente.

Pedido de reexame contra acórdão que rejeitou as razões de justificativa e aplicou multa ao recorrente em processo de auditoria que teve por objetivo avaliar a legalidade da gestão dos recursos financeiros do Sistema Único de Saúde (SUS) utilizados na terceirização de ações de saúde.

Município de Balneário Camboriú/SC.

3. Recorrente: João Batista Leal (XXX.933.379-XX).

13.1. Ministros presentes: José Mucio Monteiro (Presidente), Walton Alencar Rodrigues, Augusto Nardes, Raimundo Carreiro, Ana Arraes e Vital do Rêgo (Relator).
13.2. Ministro-Substituto convocado: Augusto Sherman Cavalcanti.
13.3. Ministros-Substitutos presentes: Marcos Bemquerer Costa, André Luís de Carvalho e Weder de Oliveira.

ACORDAO-COMPLETO-2357379

Acórdão de Relação 1395/2019 - Plenário

Acórdão de Relação

VITAL DO RÊGO

Ministro Benjamin Zymler.

Trata-se de pedido de reexame interposto por João Batista Leal (peça 199) , contra o Acórdão 1628/2018-TCU-Plenário (peça 175) .
2.	Às peças 217-218, a Secretaria de Recursos (Serur) emitiu pronunciamento uníssono, nos termos que se seguem, com os ajustes de forma pertinentes:
INTRODUÇÃO
1.	Trata-se de pedido de reexame interposto por João Batista Leal (peça 199) , contra o Acórdão 1628/2018-TCU-Plenário (peça 175) , da relatoria do Ministro Benjamin Zymler. A deliberação recorrida apresenta o seguinte teor, destacando-se os itens impugnados:
9.1. acolher as razões de justificativa do sr. Marco Antônio Ribeiro e das empresas Rovaris & Mazzetto Serviços Médicos Odontológicos Ltda. e Cardiomed Prestadora de Serviços Médicos S/S Ltda., nos termos do § 1º do art. 250 do Regimento Interno do TCU;
9.2. acolher parcialmente as razões de justificativa dos srs. Tatiani Kochinski, Leila Chaves Cabral, Marco Otílio Duarte Rodrigues, e Sabrina dos Santos Soares, nos termos do § 1º do art. 250 do Regimento Interno do TCU;
9.3. rejeitar as razões de justificativa do sr. João Batista Leal, aplicando-lhe a pena de multa prevista no art. 58, inciso II, da Lei 8.443/1992, no valor de R$ 5.000,00 (cinco mil reais) ;
9.4. fixar o prazo de 15 (quinze) dias, a contar da data da notificação, para que o responsável de que trata o subitem anterior comprove, perante o Tribunal (art. 214, inciso III, alínea "a", do RI/TCU) , o recolhimento da referida quantia ao Tesouro Nacional, atualizada monetariamente a partir do dia seguinte ao do término do prazo estabelecido, até a data do efetivo recolhimento, na forma da legislação em vigor;
9.5. autorizar a cobrança judicial da dívida, caso não atendida as notificação, nos termos do art. 28, inciso II, da Lei 8.443/1992;
9.6. autorizar, desde já, caso venha a ser solicitado, o parcelamento da dívida em até 36 (trinta e seis) parcelas mensais, nos termos do art. 217 do RI/TCU, com a incidência sobre cada parcela dos devidos encargos legais até o efetivo pagamento, esclarecendo que a falta de pagamento de qualquer parcela importará no vencimento antecipado do saldo devedor (§ 2º do art. 217 do RI/TCU) ;
9.7. determinar à Secex-PR, que, no prazo máximo de noventa dias, independentemente da interposição de recurso contra os subitens anteriores deste acórdão, constitua processos apartados para apurar:
9.7.1. as ocorrências relacionadas a pagamentos indevidos no bojo das execução dos contratos decorrentes dos pregões presenciais 384/2013, 035/2014 e 045/2014, realizados pela Prefeitura Municipal de Balneário Camboriú - SC;
9.7.2. a autorização, pelo então dirigente do Hospital Municipal Ruth Cardoso, de contratação, por dispensa de licitação, de empresas nas quais esse dirigente figurava como sócio ou administrador;
9.8. dar ciência desta deliberação aos responsáveis.
HISTÓRICO
2.	Cuidam os autos de auditoria realizada na Prefeitura Municipal de Balneário Camboriú/SC (PMBC) , com o objetivo de avaliar a legalidade da gestão dos recursos financeiros do Sistema Único de Saúde (SUS) utilizados pelo Município de Balneário Camboriú para a terceirização das ações de saúde (peça 38) .
2.1.	A fiscalização verificou a forma de contratação de pessoas físicas e jurídicas visando o fornecimento de mão de obra especializada na área médica (pregão, credenciamento e contratos temporários) para o Hospital Municipal Ruth Cardoso - HMRC.
2.2.	Foram apontadas as seguintes ocorrências referentes a contratações da prestação de serviços médicos no hospital:
a) em relação ao pregão presencial 384/2013, cujo objeto foi dividido em 23 lotes - valor total contratado: R$ 10.591.344,00 - (peça 38, p. 19-20) :
a.1) termo referência do edital com falhas decorrentes de: (i) previsão de preços sem a correspondente comprovação em orçamentos feitos junto ao mercado e a histórico de custos do Hospital Municipal Ruth Cardoso; (ii) previsão de unidade de medida (horas plantão/dia e horas sobreaviso/dia) inapropriada à contratação de empresas para fornecimento de mão de obra, ante a dificuldade de controle e comprovação efetiva execução dos serviços prestados; e (iii) previsão de realização de cirurgias eletivas em contratos realizados em regime de sobreaviso, ensejando a descaracterização desse regime de trabalho; 
a.2) participação no certame de três empresas com sócios em comum; 
b) em relação aos pregões presenciais 384/2013, 035/2014 (cinco lotes - valor contratado: R$ 309.480,00) , e 045/2014 (quatro lotes - valor contratado R$ 1.266.216,00) (peça 38, p. 20-21) :
b.1) contratação de empresas cujos sócios ou médicos prestadores de serviços eram servidores da municipalidade, em afronta ao inciso III do art. 9º da Lei 8.666/1993 c/c o art. 9º da Lei 10.520/2002 (peça 38, p. 27-28) ; 
b.2) ingresso de servidores municipais no quadro societário de empresas já contratadas;
b.3) pagamentos sem a existência de documentos capazes de comprovar a efetiva prestação dos serviços;
b.4) ausência de realização de todas as cirurgias eletivas estabelecidas nos termos de referências;
b.5) ausência de nomeação dos fiscais dos contratos;
c) em relação aos contratos de credenciamento:
c.1) pagamentos sem a existência de documentos capazes de comprovar a efetiva prestação dos serviços.
2.3.	Registre-se que, desde 2008, quando foi inaugurado, o Hospital Municipal Ruth Cardoso enfrentava dificuldades de gestão, tendo passado por Convênio com a organização internacional não governamental denominada Organização Mundial da Família - WFO (World Family Organization e por contrato de gestão com a entidade denominada Cruz Vermelha Brasileira - filial do Estado do Rio Grande do Sul (CVB/RS) . 
2.4.	Como resultado de má gestão, foi declarada situação de emergência no atendimento público do hospital, autorizando-se a municipalidade a contratar por dispensa de licitação uma entidade para administrar o estabelecimento hospitalar pelo prazo de 180 dias ou até a conclusão do procedimento licitatório aberto com tal finalidade. 
2.5.	Nesse período, houve a judicialização da discussão do modelo que deveria ser adotado na gestão do hospital, ocasião em que ocorreram os pregões objeto destes autos, os quais se referem a atuação temporária de 129 médicos nas dependências do referido hospital. 
2.6.	Recentemente, com fulcro no Decreto Municipal 8.808/2018, vem sendo conduzido processo para a seleção de nova organização social para a administração do hospital.
2.7.	A respeito dos achados de auditoria, os responsáveis foram chamados em audiência (vide Quadro I à peça 118, p. 2) , entre eles, João Batista Leal, na qualidade de Secretário de Gestão Participativa, especificamente pelas ocorrências de que tratam os itens a.2 e b.1, considerando que homologou os pregões presenciais 384/2013, 035/2014 e 045/2014. 
2.8.	Após análise, a unidade técnica propôs a rejeição das razões de justificativa de todos os responsáveis e aplicação de multa prevista no art. 58, inciso II, da Lei 8.443/1992.
2.9.	O Ministro relator, entre outros, dissentiu dessa conclusão, acolhendo as justificativas dos responsáveis com exceção do recorrente e apenas em relação ao item b.1 retro, deliberando pela aplicação de multa de R$ 5.000,00.
2.10.	Inconformado, o recorrente ingressou com "recurso de reconsideração", denominação não adequada para recursos em processos de fiscalização de atos e contratos. Assim, a peça foi examinada com base nos requisitos estabelecidos para o pedido de reexame em face do Acórdão 1628/2018-TCU-Plenário, cabível nestes autos, nos termos do art. 48 da Lei 8.443/1992. 
2.11.	O recorrente pleiteia a reforma do acórdão para afastar a multa que lhe foi imposta no que se refere às homologações dos processos licitatórios referidos no item b.1 e ainda, caso haja provimento, que seja ressarcido, considerando que já iniciou o recolhimento dos valores parcelados (peça 210) .
ADMISSIBILIDADE
3.	Reitera-se o exame preliminar de admissibilidade contido na peça 207, ratificado pelo Ministro relator Vital do Rêgo na peça 212, que concluiu pelo conhecimento do recurso, suspendendo-se os efeitos dos itens 9.3 (2ª parte) , 9.4 e 9.5 do Acórdão 1628/2018-TCU-Plenário, eis que preenchidos os requisitos processuais aplicáveis à espécie.
MÉRITO
4.	Delimitação
4.1.	Constitui objeto do recurso as seguintes questões (peça 199, 2-7) :
a) se existiu ilegalidade na homologação dos certames pelo recorrente (peça 199, p. 4-7) ;
b) se cabe a imputação de responsabilidade ao recorrente (peça 199, p. 2-4) . 
5.	Se existiu ilegalidade na homologação dos certames pelo recorrente (peça 199, p.4-7) . 
5.1.	O recorrente defende que não houve ilegalidade na homologação dos certames decorrente das empresas vencedoras terem sócios ou prestadores de serviços ocupando função de servidor público efetivo ou comissionado, com base nos seguintes argumentos:
a) a vedação para servidores públicos participarem de licitações está restrita aos seguintes casos, situações essas inclusive, elencadas pelo TCU em seu informativo, cujo trecho foi transcrito à peça 199, p. 4:
a.1) não podem participar, direto ou indiretamente, da licitação, da execução da obra, da prestação dos serviços e do fornecimento de bens necessários à obra ou serviços: 
a.1.1) o autor de projeto básico ou executivo, pessoa física ou jurídica; 
a.1.2) a empresa, isoladamente ou em consórcio, responsável pela elaboração de projeto básico ou executivo ou do qual o autor do projeto seja dirigente, gerente, acionista ou detentor de mais de 5% (cinco por cento) do capital com direito a voto, ou controlador, responsável técnico ou subcontratado;
a.1.3) o servidor ou dirigente de órgão ou entidade contratante ou responsáveis pela licitação;
b) nos processos objeto destes autos, os servidores que participaram como prestadores de serviços ou sócios não se enquadram nas hipóteses assinaladas, as quais se referem ao art. 9º da Lei 8666/1993, o que, por si só, já exclui qualquer indício de ilegalidade aparente;
c) a Decisão 603/1997-TCU-Plenário, da relatoria do Ministro Humberto Guimarães Souto corrobora com esse entendimento.	
Análise
5.2.	Não assiste razão ao recorrente, tendo em vista que, em todos os pregões, o contratante era a Prefeitura Municipal de Balneário Camburiú (PBMC) , como se pode verificar do edital licitatório do Pregão Presencial 384/2013, (peça 27, p. 1-31) . Além disso, os servidores públicos a seguir participaram do certame, ainda que como contratados pelas empresas, sendo que para parte deles, a participação resultou na contratação (peça 38, p. 27) :
Quadro XIV - Servidores cujas empresas foram contratadas pela PMBC
	Servidor/Médico
	CPF
	Admissão na PMBC
	Carga Horária
	Sócio da Empresa
	Pregão Presencial
	Contrato

	Ederson Henrique Engel
	XXX.305.589-XX
	19/5/2008
	20h
	Focus e Coopemesc
	384/2013
	057/2013

	Evandro Luis Grutzmacher (1) 
	XXX.746.900-XX
	3/8/2009
	20h
	Neuroserv e Coopemesc
	384/2013
	055/2013

	José Alfonso Monestel Montoya (2) 
	XXX.011.699-XX
	3/3/1998
 (ocupante de função de direção na PMBC) 
	20h
	Coopemesc
 (até 24/5/2012) 
	384/2013
	-

	Marcos Tamoio Rochenbach
	XXX.565.260-XX
	19/3/2009
	20h
	Cardiomed e Coopemesc
	384/2013
	052/2013

					Coopemesc
	035/2014
	063/2014

						045/2014
	074/2014

	Vinícius Borges Soares (3) 
	XXX.037.600-XX
	3/8/2009
	20h
	Neuroserv
	384/2013
	055/2013

	Marco Antonio Ribeiro 
	XXX.263.540-XX
	05/02/2003
 (ocupante de função de direção na PMBC) 
	40h
	Coopemesc
	035/2014
	063/2014

						045/2014
	074/2014

	Ricardo Dimas Zimmermann (4) 
	XXX.408.809-XX
	2/8/2013
 (ocupante de função de direção na PMBC) 
	40h
	Ricardo Dimas Zimmermann ME
	384/2013
	-

5.3.	Ao contrário do afirmado pelo recorrente, essa participação é vedada por esta Corte de Contas, em consonância com o inciso III, do art. 9º da Lei 8.666/1993, o que evidencia a ocorrência de ilegalidade na homologação do certame. 
5.4.	Essa vedação a que se refere o art. 9º, inciso III, da Lei 8666/1993 impede o servidor de participar direta ou indiretamente na licitação. A proibição diz respeito, frise-se, tanto à participação na licitação, como pessoa física, de servidor do órgão contratante, ou como pessoa jurídica cujos sócios sejam servidores do contratante, em observância aos princípios da moralidade e impessoalidade (Acórdão 294/2007-TCU-Plenário, da relatoria do Ministro Guilherme Palmeira e 3006/2006-TCU-2ª Câmara, da relatoria do Ministro Ubiratan Aguiar) . 
5.5.	O simples fato de o servidor ser participante da licitação já configura a conduta ilegal, portanto, reprovável por este Tribunal, conforme exemplifica o voto exarado no Acórdão 663/2012-TCU-Plenário, pela Ministra Ana Arraes:  
6.	Além disso, deve-se atentar para o fato de que, na linha do entendimento esposado no voto condutor da decisão 133/1997-Plenário, não há que se perquirir se o servidor possuía ou não informações privilegiadas, pois o impedimento do art. 9º se caracteriza pelo simples fato de ser o participante da licitação servidor do órgão ou da entidade contratante.
7.	Colaciono, ainda, o entendimento inserto no Acórdão 294/2007-TCU-Plenário, no sentido de que "A omissão em declaração prestada perante a Administração Pública de determinada circunstância impeditiva de licitar, no caso a presença de servidor do órgão ou entidade licitante no quadro societário da empresa declarante, é motivo suficiente a configurar fraude à licitação, ensejando a declaração de inidoneidade da empresa para licitar." No caso em tela, foi identificada, nos autos da tomada de preços 4/2006 da UFES, declaração emitida pela recorrente de inexistência de fatos supervenientes impeditivos de sua participação no certame.
5.6.	O jurista Marçal Justen Filho preleciona que a homologação envolve duas ordens de consideração, uma no plano da legalidade, outra no da conveniência. Preliminarmente, examinam-se os atos praticados para verificar sua conformidade com a lei e o edital. (...) Verificando ter ocorrido nulidade, deverá adotar as providências adequadas a eliminar o defeito. (...) Concluindo pela validade dos atos integrantes do procedimento licitatório, a autoridade superior efetivará juízo de conveniência acerca da licitação. (...) Se reconhecer a validade dos atos praticados e a conveniência da licitação, a autoridade superior deverá homologar o resultado (in Comentários à Lei de Licitações e Contratos Administrativos, 11ª edição, 2005, Dialética, p. 425-426) .  
5.7.	Dessa forma, e em consonância com a jurisprudência do TCU, a homologação se caracteriza como um ato de controle praticado pela autoridade competente sobre todos os atos praticados na respectiva licitação, uma oportunidade de averiguar a sua regularidade antes que surtam efeitos concretos. 
5.8.	Esse controle é concluído com a manifestação do superior hierárquico aos atos praticados pelos seus subalternos e, assim, ao anuir aos pareceres, o superior também se responsabiliza, visto que a ele cabe arguir qualquer falha na condução do procedimento. Nesse contexto, a homologação não pode ser tida como meramente formal ou chancelatória, como quis argumentar o recorrente, mas antes como um ato de fiscalização. Portanto, no caso concreto, os pregões em questão foram homologados com o vício da ilegalidade (Acórdão 9117/2018-TCU-Segunda Câmara, da relatoria da Ministra Ana Arraes, 1018/2015-TCU-Plenário, da relatoria do Ministro Vital do Rêgo, 1685/2007-TCU-2ª Câmara, da relatoria do Ministro Benjamin Zymler) . 
5.9.	Em relação a referida Decisão à 603/1997-TCU-Plenário, importa registrar que em nada se assimila ao caso concreto em questão, tendo em vista que naquela representação, ao contrário do presente caso, houve excesso de zelo por parte da administração, incluindo no edital a regra do inciso III do art. 9º da Lei 8666/1993, não somente em relação aos servidores atuais, mas também aos ex-servidores.
5.10.	Assim, verificou-se ilegalidade na homologação dos Pregões 384/2013, 35/2014 e 45/2014, tendo em vista que deles participaram empresas cujos médicos prestadores de serviços são servidores efetivos/comissionados da prefeitura do Município de Balneário Camboriú/SC, em descumprimento ao disposto no art. 9º, inciso III, da Lei 8.666/1993 e aos princípios da moralidade, impessoalidade, igualdade e isonomia, insertos no art. 3º da Lei 8.666/1993 c/c art. 9º da Lei 10.520/2002 (peça 38, p. 27-29) .
6.	Se cabe a imputação de responsabilidade ao recorrente (peça 199, p. 2-4) .
6.1.	O recorrente defende que não cabe sua responsabilização, com base nos seguintes argumentos:
a) a imputação de responsabilidade se deu somente ao fato de que o recorrente homologou os processos licitatórios objetos da análise da auditoria, sendo que o ato de homologação é precedido de toda a análise da comissão de licitação, que é quem detém a competência de realizar os procedimentos de habilitação das empresas, através dos pregoeiros do município e de seus membros;
b) o secretário de administração, muitas vezes, não detém a condição de reanalisar as decisões da Comissão de Licitação, mais ainda a obrigação de saber as incompatibilidades apontadas no presente processo, especificamente aquelas das empresas, cujos sócios era servidores públicos;
c) numa prefeitura que possui um universo de mais de 5.000 servidores, é impossível o secretário de administração conhecer todos pelos nomes e atribuições;
d) não era do conhecimento da autoridade homologadora dos certames a existência de vínculo com a administração, até porque tais incompatibilidades foram descartadas quando os representantes legais das próprias empresas firmaram, em documentos próprio, a regularidade de sua participação, ou seja, inexistiu má-fé por parte do recorrente;
e) diversamente, os sócios da empresa que assinaram referido documento tinham conhecimento de tais atos e, estranhamente, tiveram suas justificativas integralmente acatadas sem imposição de qualquer penalidade;
f) conforme o Acórdão 1820/2008-TCU-Plenário, da relatoria do Ministro Benjamin Zymler, cujo trecho é transcrito à peça 199, p. 4, o ato de homologação consiste em verificar se as propostas vencedoras atendem às especificações técnicas do edital, o que no caso ocorreu, não sendo responsabilidade da autoridade homologadora outras análises de habilitação documental ou seja, analisar aquilo que a CPL já analisou e decidiu;
g) sopesando o relatório de auditoria, nota-se que os auditores atribuíram responsabilidades mais graves a todas as outras partes envolvidas, pelo nível de conhecimento acerca dos fatos auditados do que ao próprio recorrente, que não atuava na área da saúde, nem tinha conhecimento específico, tampouco era o fiscal de tais contratos, tendo atuado somente como autoridade homologadora;
h) no relatório da auditoria, as condutas apontadas pela equipe técnica em relação aos outros responsáveis estão descritas como mais gravosas, inclusive atribuindo má-fé às empresas, por exemplo, sendo que todas as suas razões de justificativa foram acolhidas, em detrimento apenas das do Recorrente, que foi considerado o único responsável, sendo que não participou diretamente dos fatos acerca da contratação; sua conduta foi a de homologar os processos licitatórios após o crivo técnico e jurídico da Comissão de Licitação e da pregoeira.
Análise
6.2.	Os argumentos do recorrente não merecem prosperar, considerando, como já evidenciado no item precedente, que a homologação de procedimento licitatório não é ato meramente formal, mas sim a aprovação das decisões tomadas pelos membros da comissão de licitação. A autoridade administrativa, ao apor a sua assinatura para homologar o certame, ratifica os atos da referida comissão, tornando-se por eles igualmente responsável. 
6.3.	De acordo com vasta jurisprudência desta corte de contas, a homologação de certame licitatório é ato administrativo de alta relevância, porquanto se trata do momento em que a autoridade competente tem o poder-dever de verificar a legalidade dos atos praticados e avaliar a conveniência da  contratação. Não é um ato de simples anuência com os da comissão de licitação, ainda que lastreados em pareceres e decisões anteriores, como quis argumentar o recorrente (Acórdão 2659/2014-TCU-Plenário, da relatoria do Ministro José Múcio, 3.294/2014-TCU-Plenário, da relatoria do Ministro Benjamin Zymler, 1.049/2014-Plenário, da relatoria d Ministro Raimundo Carreiro, 2.179/2017-1ª Câmara, da relatoria do Ministro Bruno Dantas, 2.133/2016-TCU-1ª Câmara e 3.294/2014-TCU-Plenario, ambos da relatoria do Ministro Benjamin Zymler e 4.791/2013-TCU-2ª Câmara, da relatoria da Ministra Ana Arraes) . 
6.4.	Por consequência, não procede o argumento do recorrente em relação ao trecho do Acórdão 1820/2008-TCU-Plenário, o qual enfatiza a necessidade de, previamente à adjudicação e à homologação que se verifique apenas o atendimento das especificações técnicas do edital convocatório, considerando que, como já enfatizado no item 6.3 precedente, essa verificação é apenas um dos aspectos a serem verificados dentre os demais atos referentes aos procedimentos que compõem o processo licitatório.
6.5.	No presente caso, ao não verificar todos os atos pretéritos praticados relacionados à licitação, o recorrente assumiu o risco que resultou na irregularidade que lhe foi imputada, razão pela qual foi responsabilizado. 
6.6.	Segundo a jurisprudência desta Corte de Contas, há somente um excludente de responsabilidade para a autoridade homologadora no caso de vícios identificados no procedimento licitatório, qual seja, os casos de vícios ocultos, de difícil percepção (Acórdão 2318/2017-TCU-Plenário, da relatoria do Ministro Marcos Bemquerer, 4.843/2017-TCU-1ª Câmara, da relatoria do Ministro José Múcio, 1.526/2016-TCUPlenário, da relatoria do Ministro Augusto Nardes, 8.744/2016-TCU-2ª Câmara, da relatoria do Ministro Raimundo Carreiro) .
6.7.	Na presente situação, não há que se falar em vícios ocultos, uma vez que eram facilmente perceptíveis: os participantes da licitação eram colegas de trabalho, alguns deles, dirigentes na unidade em que o recorrente atuava. Por essa razão, é improcedente a afirmativa de que desconhecia o vínculo funcional das pessoas físicas com a própria PMBC e/ou com as empresas licitantes/contratadas.
6.8.	Quanto ao argumento de que não houve má-fé, cabe ressaltar que, no âmbito do TCU, a responsabilidade dos jurisdicionados é de natureza subjetiva, caracterizada mediante a presença de simples culpa stricto sensu, sendo desnecessária a caracterização de conduta dolosa ou má-fé do gestor para que este seja responsabilizado (Acórdão 7936/2018-TCU-Segunda Câmara, da relatoria do Ministro Augusto Sherman, 8.987/2018-TCU-1ª Câmara, da relatoria do Ministro Walton Alencar, 635/2017-TCU-Plenário da relatoria do Ministro Aroldo Cedraz) .
6.9.	Com referência a não responsabilização de outros envolvidos, aponta-se que a ausência de condenação de agente público no presente processo não inviabiliza a responsabilização futura de terceiros que tenham concorrido para as irregularidades e/ou para a consumação do dano aos cofres federais, consoante entendimento jurisprudencial inaugurado pelo Acórdão 946/2013-TCU-Plenário, da relatoria do Ministro Benjamin Zymler.
6.10.	Entretanto, a análise necessária para delimitar a conduta e respectiva responsabilidade de eventuais responsáveis, além de não excluir a responsabilização do recorrente, é descabida nesse momento processual, isto é, em sede de pedido de reexame.
6.11.	Ainda, inexiste prejuízo para o recorrente nesse sentido, tendo em vista que não há razão de ordem legal nem decorrente da natureza jurídica do ato impugnado que obrigue esta Corte a decidir de modo uniforme para todas as partes. Registre-se que a identificação posterior de possível responsável solidário não macula o acórdão que deliberou pela multa de outro responsável.
6.12.	Por fim, com amparo nos autos, verifica-se a efetiva comprovação do fato gerador da aplicação da multa ao recorrente às peças 118, p. 50, e no voto condutor, à pela 176, p. 6: homologou os Pregões Presenciais 384/2013, 035/2014 e 045/2014, autorizando a contratação por dispensa de licitação de empresas cujos sócios/prestadores de serviços eram servidores da municipalidade, em descumprimento ao disposto no art. 9º, inciso III, da Lei 8.666/1993 e aos princípios licitatórios da moralidade, impessoalidade, igualdade e isonomia, insertos no art. 3º da Lei 8.666/1993 c/c art. 9º da Lei 10.520/2002. 
CONCLUSÃO
7.	Das análises anteriores, conclui-se que:
a) houve ilegalidade na homologação dos Pregões 384/2013, 35/2014 e 45/2014, tendo em vista que deles participaram empresas cujos médicos prestadores de serviços são servidores efetivos/comissionados da prefeitura do Município de Balneário Camboriú/SC, em descumprimento ao disposto no art. 9º, inciso III, da Lei 8.666/1993 e aos princípios da moralidade, impessoalidade, igualdade e isonomia, insertos no art. 3º da Lei 8.666/1993 c/c art. 9º da Lei 10.520/2002 (peça 199, 9.4-4) ;
b) a efetiva comprovação do fato gerador da aplicação da multa ao recorrente encontra-se caracterizada às peças 118, p. 50, e no voto condutor, à pela 176, p. 6, qual seja a homologação dos Pregões Presenciais 384/2013, 035/2014 e 045/2014, autorizando a contratação por dispensa de licitação de empresas cujos sócios/prestadores de serviços eram servidores da municipalidade, em descumprimento ao disposto no art. 9º, inciso III, da Lei 8.666/1993 e aos princípios licitatórios da moralidade, impessoalidade, igualdade e isonomia, insertos no art. 3º da Lei 8.666/1993 c/c art. 9º da Lei 10.520/2002. 
7.1.	Com base nessas conclusões, propõe-se o não provimento do recurso, uma vez os argumentos ofertados pelo recorrente não tiveram o condão de elidir a irregularidade inquinada e nada adicionam aos arrazoados já rejeitados pelo Tribunal, perdurando válidas as razões de decidir consubstanciadas no acórdão atacado.  
PROPOSTA DE ENCAMINHAMENTO
8.	Ante o exposto, com fundamento nos artigos 32, inciso I, 33 e 48 da Lei 8.443/1992, submetem-se os autos à consideração superior, com posterior encaminhamento ao Gabinete do Relator, propondo:
a) conhecer do recurso interposto, para, no mérito, negar-lhe provimento;  
b) comunicar a deliberação que vier a ser proferida por esta Corte ao recorrente e demais interessados.
É o relatório.

Eduardo Ribeiro (OAB/SC 30.785) e outros.

Não atuou.

PEDIDO DE REEXAME EM RELATÓRIO DE AUDITORIA. CONHECIMENTO. NÃO PROVIMENTO. CIÊNCIA.

RELATÓRIO DE AUDITORIA (RA)

Secretaria de Recursos (Serur).

Em apreciação, pedido de reexame interposto por João Batista Leal (peça 199) , contra o Acórdão 1628/2018-TCU-Plenário (peça 175) , por meio do qual o TCU aplicou-lhe a pena de multa prevista no art. 58, inciso II, da Lei 8.443/1992, no valor de R$ 5.000,00 (cinco mil reais) , por ter homologado os pregões presenciais 384/2013, 035/2014 e 045/2014 para contratação de empresas cujos sócios ou médicos prestadores de serviços eram servidores do Município de Balneário Camboriú/SC.
O presente processo versa sobre auditoria na Prefeitura Municipal de Balneário Camboriú/SC (PMBC) , com o objetivo de avaliar a legalidade da gestão dos recursos financeiros do Sistema Único de Saúde (SUS) utilizados pelo mencionado município para a terceirização das ações de saúde. À época, a equipe de fiscalização constatou as ocorrências transcritas no item 2.2 do relatório precedente a este voto.
Após analisar as razões de apelo trazidas pelo recorrente, a Secretaria de Recursos (Serur) , em pronunciamento uniforme (peças 217 e 218) , propôs conhecer do recurso para, no mérito, negar-lhe provimento.
O presente recurso deve ser conhecido, por atender aos requisitos de admissão presentes no art. 48 c/c os arts. 32 e 33 da Lei 8.443/1992.
Com relação ao mérito, manifesto minha concordância com o encaminhamento apresentado pela Serur, razão pela qual incorporo em minhas razões de decidir os argumentos expendidos no parecer transcrito no relatório que precede este voto, sem prejuízo de tecer algumas considerações.
De início, ressalto que os argumentos apresentados pelo ora recorrente foram enfrentados e afastados pelo Relator a quo, Ministro Benjamin Zymler, quando da análise das razões de justificativa, nos termos do voto condutor do acórdão guerreado.
Entendo que não merecem acolhimento os apelos recursais do Sr. João Batista Leal de que não houve ilegalidade na homologação dos pregões presenciais 384/2013, 035/2014 e 045/2014 (peça 199, p. 4-7) .
Restou constatado que servidores públicos do Município de Balneário Camboriú/SC participaram dos três pregões presenciais, ainda que como contratados pelas empresas, sendo que para parte deles a participação resultou na contratação, conforme explicitado no Quadro I:
Quando I - Servidores cujas empresas foram contratadas pela Prefeitura Municipal de Balneário Camboriú/SC
	Servidor/Médico
	CPF
	Admissão na PMBC
	Carga Horária
	Sócio da Empresa
	Pregão Presencial
	Contrato

	Ederson Henrique Engel
	034.305.589-99
	19/5/2008
	20h
	Focus e Coopemesc
	384/2013
	057/2013

	Evandro Luis Grutzmacher
	678.746.900-44
	3/8/2009
	20h
	Neuroserv e Coopemesc
	384/2013
	055/2013

	José Alfonso Monestel Montoya
	306.011.699-72
	3/3/1998¹
	20h
	Coopemesc
 (até 24/5/2012) 
	384/2013
	-

	Marcos Tamoio Rochenbach
	944.565.260-68
	19/3/2009
	20h
	Cardiomed e Coopemesc
	384/2013
	052/2013

					Coopemesc
	035/2014
	063/2014

						045/2014
	074/2014

	Vinícius Borges Soares
	917.037.600-00
	3/8/2009
	20h
	Neuroserv
	384/2013
	055/2013

	Marco Antonio Ribeiro
	198.263.540-15
	5/2/2003²
	40h
	Coopemesc
	035/2014
	063/2014

						045/2014
	074/2014

	Ricardo Dimas Zimmermann
	902.408.809-78
	2/8/2013³
	40h
	Ricardo Dimas Zimmermann ME
	384/2013
	-

1, 2 e 3: ocupante de função de direção na Prefeitura Municipal de Balneário Camboriú/SC (PMBC) .
Fonte: Relatório de Auditoria (peça 38, p. 27-28) .
Friso que, no caso concreto, os pregões presenciais 384/2013, 35/2014 e 45/2014 foram homologados com vício de ilegalidade, tendo em vista que deles participaram empresas cujos médicos prestadores de serviços eram, à época dos fatos, servidores efetivos/comissionados do Município de Balneário Camboriú/SC, em descumprimento ao disposto no art. 9º, inciso III, da Lei 8.666/1993 e aos princípios da moralidade, impessoalidade, igualdade e isonomia, insertos no art. 3º da Lei 8.666/1993 c/c art. 9º da Lei 10.520/2002, na linha do entendimento da jurisprudência deste Tribunal, a exemplo dos Acórdão 9117/2018-TCU-Segunda Câmara, 1.018/2015-TCU-Plenário, 294/2007-TCU-Plenário, 1.685/2007-TCU-2ª Câmara e 3.006/2006-TCU-2ª Câmara.
Também não merecem acolhimento os apelos recursais do Sr. João Batista Leal de que não poderia ser responsabilizado pela homologação dos pregões presenciais 384/2013, 035/2014 e 045/2014, em vista do secretário de administração não possuir muitas vezes a condição de reanalisar as decisões da comissão de licitação, mais ainda a obrigação de saber as incompatibilidades apontadas no presente processo, especificamente aquelas das empresas, cujos sócios eram servidores públicos (peça 199, p. 2-4) .
Concordo com o entendimento da Serur de que, no presente caso, ao não verificar todos os atos pretéritos praticados relacionados à licitação, o recorrente assumiu o risco que resultou na irregularidade que lhe foi imputada, razão pela qual foi responsabilizado. Ademais, como bem frisou a Serur, a ilegalidade constatada era facilmente percepção, o que afasta a afirmativa do ora recorrente de que desconhecia o vínculo funcional das pessoas físicas com a própria PMBC e/ou com as empresas licitantes/contratadas.
Essa argumentação apresentada pelo ora recorrente, nesta fase recursal, foi afastada pelo Relator a quo, nos termos do voto condutor do Acórdão 1628/2018-TCU-Plenário, in verbis:
38.	Verifico que as mencionadas empresas vinham prestando serviços ao hospital desde junho de 2012, mediante contratações por dispensa de licitação (peças 118, p. 23, e 124, p. 12) , o que permite a constatação de que não havia por parte da administração local a preocupação em se verificar se os sócios das empresas detinham vínculo profissional com a municipalidade.
 (...) 
41.	Situação diversa é a do então Secretário de Gestão Administrativa, na condição de autoridade homologadora. 
42.	Primeiro, porque o plexo de atribuições do cargo exigiria que fossem adotados procedimentos para que as falhas não ocorressem. Era esperado desse gestor, por exemplo, que acionasse a procuradoria municipal para que se manifestasse sobre a matéria.
43.	Segundo, porque esse autorizou, ao menos em parte, a contratação por dispensas de licitação de empresas cujos sócios eram funcionários da municipalidade e, com esse procedimento, induziu as pessoas a ele subordinadas, inclusive a mencionada pregoeira, a supor que a prática era lícita.
44.	Entendo, pois, que a conduta desse responsável foge do referencial do "administrador médio" utilizado pelo TCU para avaliar a razoabilidade dos atos submetidos a sua apreciação. Tratou-se, a meu ver, de erro grosseiro, que permite que os agentes respondam pessoalmente por seus atos, nos termos do art. 28 da Lei de Introdução às Normas do Direito Brasileiro (com redação dada pela Lei 13.655/2018) :
	"Art. 28.  O agente público responderá pessoalmente por suas decisões ou opiniões técnicas em caso de dolo ou erro grosseiro."
No tocante aos apelos recursais de inexistência de má-fé, entendo que a análise apresentada pela Serur abordou satisfatoriamente a matéria à luz da jurisprudência desta Corte de Contas, nos termos do relatório precedente a este voto.
Portanto, acolho a proposta sugerida pela Serur de conhecer do presente recurso de reconsideração para, no mérito, negar-lhe provimento.
Com essas considerações, tendo em vista que não foram apresentados elementos capazes de reformar a decisão combatida, VOTO para que o Tribunal aprove a minuta de acórdão que ora submeto à consideração deste Colegiado.
TCU, Sala das Sessões Ministro Luciano Brandão Alves de Souza, em 20 de março de 2019.
Ministro VITAL DO RÊGO 
Relator